【裁判字號】    88,簡上,23
【裁判日期】    891020
【裁判案由】    違反建築法
【裁判全文】
臺灣士林地方法院刑事判決                          八十八年度簡上字第二三號
    聲  請  人  臺灣士林地方法院檢察署檢察官
    上  訴  人
    即  被  告  乙○○
右上訴人因違反建築法案件，不服本院八十七年度湖簡字第一三三號，中華民國八十
七年七月十七日第一審判決（聲請簡易判決處刑案號臺灣士林地方法院檢察署八十六
年度偵字第一０七七五號）提起上訴，本院判決如左：
    主  文
原判決撤銷。
乙○○幫助對依建築法規定強制拆除之建築物，違反規定重建，處罰金新台幣玖仟元
，如易服勞役，以銀元參佰元即新台幣玖佰元折算壹日。
    事  實
一、乙○○於民國八十六年三月間，將台北市南港區○○○路○段一七九號三樓頂，
    以每月新台幣（下同）三千元之租金，出租予經營雙福廣告有限公司（以下簡稱
    雙福公司）之甲○（另經台灣台北地方法院判決有罪確定），未經申請主管建築
    機關之許可，由甲○以竹架、帆布為建材，搭蓋違章建築廣告看板，高約十公尺
    、面積約十五平方公尺，經台北市政府工務局建築管理處（以下簡稱建管處）於
    八十六年五月七日查報，並於同年月八日強制拆除，詎乙○○以幫助甲○重建上
    開違章建築之犯意，續出租前開地點予雙福公司，甲○乃於八十六年五、六月間
    ，在原處違反規定，未經申請主管建築機關之許可，重行搭建廣告看板，高約十
    公尺、面積約十五平方公尺，復經建管處於八十六年七月二十一日再行查報，乙
    ○○即聯絡甲○自行拆除。
二、案經台北市政府工務局移送台灣士林地方法院檢察署檢察官偵查聲請簡易判決處
    刑。
    理  由
一、訊之被告乙○○固坦承曾將上開地點出租予甲○，搭蓋第一次違章建築廣告看板
    之事實，惟否認知情甲○第二次搭蓋違章建築，辯稱：伊本人並未居住於上開地
    點，該處由伊年邁之母親居住，第二次在樓頂搭蓋違建，並未行經伊母親居住之
    房屋，且被告之母親重聽，可能不知道，被告事後才獲知甲○在原處搭蓋違建云
    云，惟查：甲○代表雙福公司，向被告承租前開樓頂，言明目的就是為了架設廣
    告招牌，被告出面同意出租，租金每月三千元，又八十六年五月間，第一次違建
    遭拆除之前，甲○已先付過租金，第一次遭拆除後，被告同意租期往後延長等情
    ，業據甲○證述明確（見檢察官八十六年十一月二十七日訊問筆錄、及本院八十
    八年十二月二日訊問筆錄），被告亦坦承：前開樓頂供作架設廣告招牌之房屋，
    為被告兄弟共三人共同繼承而取得，廣告公司甲○先找過被告之母親及陳國民談
    過承租樓頂事宜後，再由被告出面與甲○洽定，租金每月三千元，每三個月支付
    一次等情（見檢察官八十六年十一月十七日訊問筆錄），足見本件提供房屋樓頂
    出租予甲○，與甲○成立租賃契約者係被告一人，從而提供甲○上開樓頂使用之
    人，自應認定為被告一人。又從甲○所述，被告因第一次違建遭拆除，同意租期
    延長，及被告自承第一次違建被拆除後，仍有向甲○收受一期租金（見本院八十
    八年十二月十七日、及八十九年十月六日審判筆錄），則被告於明知甲○第一次
    之違建遭拆除後，係基於幫助之意，續出租上開樓頂予甲○，使甲○得以重建違
    章建築之事實，堪以認定。被告所辯其於第一次遭拆除違建後，即告知甲○不得
    再為重建，又不知其重建云云，顯與其繼續收受租金之事實相違，並不足採。被
    告另以：台北市政府曾函覆廣告商公會，公佈其處理廣告招牌之原則，謂於廣告
    物管理辦法施行前，未領有廣告物許可證，且不符台北市建築物招牌廣告及樹立
    廣告設置要點暨圖解說明規定者，應於八十六年七月三十一日前自行改善。從而
    在該日之前所設立之廣告招牌，應不得認為係違建，台北市政府於八十六年五月
    八日強制拆除，有違承諾，甲○於八十六年六月間在原處搭建廣告招牌，至多僅
    能認為新違建，而非違規重建云云，然查：廣告物管理辦法於八十五年十二月三
    十日修正公布前，下端離地面之距離在市鎮未滿四公尺、在鄉村未滿二公尺，或
    懸出建築物面寬度逾五十公分，而縱長超過一公尺、橫寬超過三公尺之招牌廣告
    ，及面積逾一平方公尺之樹立廣告，應向當地警察機關申請審查核發廣告物許可
    證，始得設置，修正前七十年十二月二十一日公布之廣告物管理辦法第三條第二
    項、第八條第一項、第十二條第一項、第二項、第十三條第一項、第十五條等定
    有明文；八十五年十二月三十日公布之廣告物管理辦法，將之修正為一切招牌廣
    告及樹立廣告，均應向當地主管建築機關申請許可，始得設置，於應申請許可之
    招牌廣告、樹立廣告之範圍，及申請之主管機關，均有所調整，乃於同辦法第十
    七條第一項規定「招牌廣告、樹立廣告在本辦法修正施行前設置完成者，除有危
    害公共安全、妨礙交通或違反其他法令規定，應依本辦法或其他相關法令規定處
    理外，應於本辦法修正施行之日起二年內依本辦法規定申請許可」等語，其著眼
    點在俾使於廣告物管理辦法修正公布前業已合法設置之招牌廣告及樹立廣告，得
    於二年之緩衝期限內，另行依新辦法向當地主管建築機關聲請許可，以保障人民
    之合法權益，而非使依新辦法應申請廣告物許可證，而未經申請即設置之非法招
    牌廣告、樹立廣告，於廣告物管理辦法修正後，取得二年免予取締期間之利益；
    是自以於廣告物管理辦法八十六年一月一日修正公布生效前業已設置，而依舊辦
    法無須申請廣告物許可證，或業向當地警察機關申請廣告物許可證之合法招牌廣
    告、樹立廣告為限，其設置人始得依廣告物管理辦法第十七條第一項之規定，主
    張於八十六年一月一日起二年內，主管建築機關不得依同辦法第二十二條第二款
    之規定，以違章建築管理辦法處理其合法設置之招牌廣告或樹立廣告。非謂廣告
    物管理辦法修正公布生效後，未依法申請許可而新設之廣告物，於八十六年七月
    三十一日自動合法化。台北市政府工務局就台北市招牌廣告及樹立廣告之管理，
    得否適用廣告物管理辦法第十七條第一項規定辦理，以八十六年六月廿五日北市
    工建字第八六三０六四七五００號所函復：「二、（二）於新法施行前，未領有
    廣告物許可證且不符合「台北市政府建築物招牌廣告及樹立廣告設置要點暨圖解
    說明」規定者，除中山北路一段至三段、仁愛路、敦化南北路、忠孝東路一段至
    松山路段外，應於八十六年七月三十一日前自行改善，如符合規定者，仍應於一
    年內（八十七年一月三十一日前）領得廣告物許可證；（三）逾期未領得廣告物
    許可證者，本局即依法執行強制拆除」等語，均非指新法修正後，未依法申請許
    可而新設之廣告物。本件廣告招牌係甲○先後二次於八十六年三月間、及同年五
    、六月間所搭建，面積分別為十五平方公尺，而甲○於設置系爭二廣告牌之前，
    均未依規定取得許可一節，為其所承認，並有卷附之台北市政府工務局新違建拆
    除通知單、建管處拆除新違章建築結案報告單、台北市政府工務局函等影本各一
    件，及台北市政府工務局新違建拆除通知單、建管處拆除新違章建築結案報告單
    、違建案件明細紙等影本各二件、台北市政府工務局函影本一份及照片四張附卷
    可稽，均是在廣告物管理辦法修正後，違規搭建之廣告牌，自非台北市政府工務
    局上開八十六年六月二十五日函允業主自行改善之修法實施前之廣告。被告以建
    管處於台北市政府工務局函覆之八十六年七月三十一日緩衝期內拆除系爭廣告牌
    ，應非適法云云置辯，自非可採。
二、按廣告牌，依建築法第七條之規定，為雜項工作物。上開廣告招牌高約十公尺、
    面積約十五平方公尺，定著於上開公寓樓房之屋頂，為具有樑柱、供個人使用之
    雜項工作物，依建築法第四條之規定，應認定為建築物。參照六十三年二月五日
    公布之台北市建築管理規則第二條第二款規定：「雜項執照：雜項工作物應請領
    雜項執照。但建築行為包括雜項工作物，應於核發建造執照同時核定，免請領雜
    項執照。附設於屋頂之雜項工程，其高度自屋頂面起算，未逾三公尺之廣告牌塔
    免領雜項執照，但應依廣告物管理之有關規定辦理」，及修正前七十年十二月二
    十一日廣告物管理辦法第十條規定「廣告物為雜項工作物者，經申領廣告物許可
    證後，應依規定向主管建築機關申領雜項執照。」，與現行廣告物管理辦法第十
    一條第二項第四款規定「前項招牌廣告及樹立廣告之廣告牌（塔）、電腦顯示板
    、電視牆、彩坊、牌樓、電動燈光屬建築法第九十九條第一項第六款之雜項工作
    物，其規模達下列標準者，應依建築法規定申領雜項執照：四、樹立廣告設置於
    屋頂高度超過三公尺者。」顯然不論於廣告物管理辦法八十六年一月一日修正生
    效前後，於屋頂設置而高度超過三公尺之樹立廣告牌塔，均應於申請雜項執照後
    ，始得建造，否則主管建築機關即得依建築法第八十六條第一款之規定，予以強
    制拆除。揆諸前揭說明，本件廣告招牌既係甲○未經申請雜項執照即擅自建造，
    坐落地主管建築機關建管處依建築法第八十六條第一款之規定予以強制拆除，已
    屬有據。被告幫助甲○對依建築法規定強制拆除之建築物，違法規定重建，核其
    所為，係幫助犯建築法第九十五條之罪，並依刑法第三十條第二項之規定減輕其
    刑。被告僅係收受租金，提供上開樓頂供作甲○重建遭拆除之違章建物，係對甲
    ○之重建行為，提供助力，並未就「重建」行為本身，有任何之實施、參與或犯
    意之聯絡，且被告提供場所，並非重建行為之構成要件，聲請人認被告與甲○共
    同犯建築法第九十五條之罪，即有未合。被告提起本件上訴，否認犯罪，雖無理
    由，惟原審未認定被告係幫助甲○犯罪，而逕認被告所為係犯建築法第九十五條
    之罪，尚有未洽，自應撤銷原判決，由本院另為適當之判決。爰審酌被告之素行
    ，本件犯罪之動機係為賺取租金，孝養母親，及犯罪所生之危害，暨被告於主管
    機關之八十七年七月二十一日查報後，迅即聯絡甲○拆除上開違建之犯罪後態度
    等一切情狀，量處如主文所示之刑示懲，並諭知易服勞役之折算標準。
據上論斷，應依刑事訴訟法第四百五十五條之一第一項、第三項、第三百六十九條第
一項前段、第三百六十四條、第二百九十九條第一項前段，建築法第九十五條，刑法
第十一條前段、第三十條、第四十二條第二項，罰金罰鍰提高標準條例第二條，現行
法規所定貨幣單位折算新台幣條例第二條，判決如主文。
本案經檢察官何明楨到庭執行職務。
中      華      民      國      八十九      年      十      月    二十  日
                                  臺灣士林地方法院刑事第二庭
                                    審判長法  官
                                          法  官
                                        法  官
右正本證明與原本無異。
不得上訴。
                                          書記官
中      華      民      國      八十九      年      十      月    二十  日


司法院資訊處製作；財團法人民間司法改革基金會備份。
